臺灣臺北地方法院刑事判決　　　　　　　　94年度自字第52號
自　訴　人　丙○○
代　理　人　陳柏舟律師
被　　　告　己○○
　　　　　　乙○○
共　　　同
選任辯護人　李金澤律師
上列被告因侵占案件，經自訴人提起自訴，本院判決如下：
    主    文
己○○、乙○○均無罪。
    理    由
一、自訴意旨略以：被告己○○原任職於自訴人丙○○所開設位
    於臺北市松山區○○○路○段二五○巷二弄二十五號一樓之
    冠美會計事務所，而被告乙○○係被告己○○之配偶。自訴
    人因對被告己○○極為信任，乃自民國八十五年起，將冠美
    會計事務所全權交由被告己○○管理。詎料被告己○○及被
    告乙○○竟基於意圖為自己不法所有之犯意聯絡，於九十四
    年二月十七日，在上揭冠美會計事務所內，將屬於自訴人所
    有之辦公設備、客戶資料及事務所營收、文件等予以侵占入
    己。因認被告二人涉犯刑法第三百三十六條第二項業務侵占
    罪嫌云云。
二、按犯罪事實應依證據認定之，無證據不得認定犯罪事實；不
    能證明被告犯罪者，應諭知無罪判決，刑事訴訟法第一百五
    十四條第二項、第三百零一條第一項分別定有明文。次按事
    實之認定，應憑證據，如未能發現確實之證據，或證據不足
    以證明，自不能以推測或擬制之方法，以為裁判基礎；再犯
    罪事實所憑之證據，無論係直接證據或間接證據，其為訴訟
    上之證明，須於一般人均不致有所懷疑而得確信為真實之程
    度，始得據為有罪之認定，倘其證明尚未達此程度而尚有合
    理之懷疑存在時，本諸無罪推定原則，自應為被告無罪之諭
    知；又被告否認犯罪事實所持辯解縱使不能成立，除非有確
    實證據足以證明對於被告犯罪已無合理之懷疑外，不能遽為
    有罪之認定；刑事訴訟法規定被告有緘默權，被告基於不自
    證己罪原則，既無供述之義務，亦不負自證清白之責任，不
    能因被告未能提出證據資料證明其無罪，或對於被訴之犯罪
    事實不置可否，即認定其有罪，最高法院著有九十二年度台
    上字第二五七○號判決可資參考。從而，認定被告有罪之證
    據，定需達到使事實審審判之法官有「確信」之心證時（即
    英美法上Ｂｅｙｏｎｄ  ａ  ｒｅａｓｏｎａｂｌｅ  ｄｏ
    ｕｂｔ），方得為被告有罪之判斷，若依負追訴犯罪職責之
    檢察官所提出之證據，尚無法使事實審法官有此程度之心證
    時，因法院僅有調查而無蒐集證據之義務（最高法院九十一
    年度台上字第五八四六號判決參照）。且檢察官於訴訟上應
    負提出證據及說服之實質舉證責任，倘現存卷內證據尚未達
    有罪程度之確信時，自應為有利於被告之認定，最高法院亦
    著有九十二年台上字第一二八號判例可資參照，而該等舉證
    責任之規定，在自訴程序中之自訴人亦同有適用（最高法院
    九十一年第四次刑事庭會議決議參照）。而刑法上之侵占罪
    ，以意圖為自己或第三人不法之所有，而擅自處分自己持有
    之他人所有物，即變更持有之意為不法所有之意，為其構成
    要件，最高法院亦著有四十一年台非字第五七號判例可資參
    照。
三、本件自訴人認被告二人構成業務侵占罪，無非係以被告己○○所留字條、所簽訂之二份切結書、自訴人客戶委託證明書
    、自訴人購置會計專用軟體契約、被告己○○要求文中資訊
    公司更改契約處理流程表、冠美會計事務所老舊招牌照片、
    文中資訊公司全責特約保證書、財政部函文、自訴人八十六
    年間於合作金庫交易明細、勞工保險被保險人投保資料表、
    冠美會計事務所八十七年五月至六月試算表及明細、收費通
    知單等為其依據。訊據被告二人對於九十四年二月十七日於
    上揭冠美會計事務所內，有阻止自訴人搬走自訴人認為係其
    所有之物等情固予承認，惟堅詞否認有何侵占之犯行，均辯
    稱：自訴人於八十五年間即正式告知被告將轉行並專心從事
    另一「冠美國際股份有限公司」（下稱冠美國際公司），而
    將冠美會計事務所交予被告己○○經營；且九十四年二月十
    七日自訴人搬遷其冠美國際有限公司所有設備時，被告即在
    轄區派出所警員、里長見證下以書面載明前述設備確屬被告
    所有等語。經查：
  (一)本件自訴人於六十年間即開始經營代客記帳業務，自七十七
    年另行成立冠美國際公司，亦以冠美會計事務所名義服務客
    戶一情，除據自訴人陳述明確外，被告二人對此亦不否認（
    見本院九十四年五月十日準備程序筆錄第三頁），此情已足
    認定；又被告二人於九十四年二月十七日於上揭冠美會計事
    務所內，有阻止自訴人搬遷自訴人認為係其所有之物等情，
    業據證人即當時在現場之戊○○於本院審理中證述明確（見
    本院九十四年六月七日審判筆錄第四頁），被告二人對此亦
    予承認（同見前揭準備程序筆錄第三頁），此情復足認定。
  (二)自訴人雖認被告二人有侵占其所有冠美會計事務所之辦公設
    備、客戶資料及事務所營收、文件等情。惟證人即曾為冠美
    會計事務所客戶之丁○○，於本院審理中證述其於八十九年
    間將要記帳之資料交予自訴人，再由自訴人交予被告己○○
    ，當時自訴人有告以自訴人與被告己○○是合作關係，所以
    將要記帳之資料交予被告己○○即可等語（見本院前揭審判
    筆錄第十二頁至第十三頁）；證人即曾於八十五年至八十七
    年間任職於冠美國際公司、八十七年五月以後至今任職於冠
    美會計事務所之蘇玉佩，於本院審理中證稱其八十五年至八
    十七年間之薪水係向自訴人所支領，八十七年以後之薪水是
    向被告己○○所支領等語（見本院前揭審判筆錄第十七頁至
    第十八頁）；證人即曾於八十八年至八十九年任職於冠美國
    際公司之甲○○，亦於本院審理中結證稱冠美會計事務所是
    自訴人與被告己○○合作所開設，被告己○○亦有支付每月
    房租之一半等語（見本院前揭審判筆錄第十八頁至第二十一
    頁）。是綜合該三位證人所述，於外觀上而言，冠美會計事
    務所自八十七年起係由被告己○○所管理並負責營收，自訴
    人至多僅係與被告己○○有合作關係而已，此情同堪認定。
    是冠美會計事務所既於客觀上係由被告己○○所管理並負責
    營收，則被告二人主觀上當即認冠美會計事務所之辦公設備
    、客戶資料及事務所營收、文件係被告己○○所有。故被告
    己○○及其夫即被告乙○○，在九十四年二月十七日拒絕自
    訴人要求搬走冠美會計事務所之物品，即難認被告二人於主
    觀上有何不法意圖可言。此由證人戊○○於要求搬遷冠美會
    計事務所之辦公設備、客戶資料及事務所營收、文件時，被
    告二人有當場告知冠美會計事務所係被告二人所有（此部分
    見證人戊○○於本院前揭審判筆錄第九頁），並當場書立內
    容為「冠美會計事務所、電腦內之客戶資料屬己○○所有，
    特立此書為憑」及「茲證明北市○○○段二五○巷二弄二十
    五號一樓，有……均屬本人己○○所有……」等切結書二份
    （見本院卷內自訴狀所附證物二及證物三），更可足認定。
    從而，被告二人於主觀上既均無任何不法意圖，即難認渠等
    之行為與刑法上業務侵占罪之構成要件相當，此情同足認定
    。
四、綜上所述，因檢察官於訴訟上應負提出證據及說服之實質舉
    證責任，倘現存卷內證據尚未達有罪程度之確信時，自應為
    有利於被告之認定（前揭最高法院九十二年台上字第一二八
    號判例參照），該等責任於自訴程序需由自訴人承擔（見前
    揭最高法院九十一年第四次刑事庭會議決議）；且事實審法
    院法官，若欲對被告為有罪判決，定需積極之證據已足認定
    被告犯罪，始得為之。不得僅因懷疑被告辯解之真實性，在
    證據未達有罪心證之情形下，逕為被告有罪之認定（前揭最
    高法院著有九十二年度台上字第二五七○號判決參照）。
    本件依卷內資料，尚不得認定被告二人有自訴人所指犯行，
    此外，復查無其他積極證據足認被告二人有自訴人所指之犯
    行，揆之首開說明，應即為被告二人無罪之諭知，以免冤抑
    。
據上論斷，應依刑事訴訟法第三百四十三條、第三百零一條第一
項，判決如主文。
中　　華　　民　　國　　94　　年　　6 　　月　　30　　日
                  刑事第十四庭審判長法  官  吳靜怡
                                    法  官  孫萍萍
                                    法  官  吳冠霆
上正本證明與原本無異。
如不服本判決，應於判決送達後10日內向本院提出上訴狀（應抄
附繕本）。告訴人或被害人如對於本判決不服者，應具備理由請
求檢察官上訴，其上訴期間之計算係以檢察官收受判決正本之日
期為準。
                                    書記官  楊文祥
中　　華　　民　　國　　94　　年　　7　 　月　 　1　　日
